【裁判字號】    95,訴,1736
【裁判日期】    950711
【裁判案由】    損害賠償等
【裁判全文】
臺灣臺北地方法院民事判決              95年度訴字第1736號
原      告  乙○○
訴訟代理人  甲○○
被      告  第一商業銀行股份有限公司
法定代理人  丙○○
訴訟代理人  丁○○
上列當事人間請求損害賠償等事件，本院於民國94年6月27日辯
論終結，判決如下：
    主    文
原告之訴駁回。
訴訟費用由原告負擔。
    事實及理由
一、原告起訴主張：訴外人台灣先智出版事業股份有限公司（下
    稱先智公司）於民國86年7月間以其所有坐落屏東縣潮州鎮
    ○○○段540之5地號、應有部分1萬分之698之土地及其上建
    物即門牌號碼屏東縣潮州鎮○○路26號之房屋（下稱系爭房
    地）為擔保，分別於86年8月5日、88年8月30日向原告借款
    新台幣（下同）2,500萬元、140萬元。嗣因先智公司無力清
    償，被告向台灣屏東地方法院（下稱屏東地院）聲請拍賣系
    爭房地，第1、2次拍賣並未拍定，屏東地院並定92年4月17
    日為第3次拍賣期日，底價為668萬6千元。92年3月間先智公
    司與被告達成協議，即由原告代償698萬元後，被告應撤回
    拍賣之聲請，並塗銷抵押權登記，而由原告取得系爭房地之
    所有權。嗣原告依約先行給付140萬元予被告，被告亦撤回
    拍賣之聲請，餘款558萬元則俟系爭房地所有權移轉予原告
    辦理貸款後給付。至此，兩造之意思表示已達成一致。其後
    ，原告於92年6月20日發現系爭房屋早於92年4月3日遭台北
    市國稅局以先智公司積欠營業稅為由查封禁止處分致無法辦
    理所有權移轉登記，而先智公司因財務未能改善亦無法清償
    前開營業稅，致遲遲未能辦理所有權移轉登記。詎被告於94
    年7月間在未通知原告並徵求原告之同意下，竟向本院聲請
    發支付命令，且再次向屏東地院聲請查封拍賣系爭房地，並
    已由第三人拍定，是被告就系爭房地所有權之移轉已陷於給
    付不能，原告已於94年11月7日以存證信函解除兩造之契約
    ，被告應依民法第179條之規定返還其所受之利益140萬元等
    語，並聲明：被告應給付原告140萬元，及其中40萬元自92
    年4月16日起，其中60萬元自92年4月17日起，餘40萬元自92
    年4月21日起，均至清償日止，按年息5%計算之利息。
二、被告則以：被告與原告並無合意代償或簽訂代償契約書，原
    告縱有還款之情事，亦屬先智公司之繳款行為。又原告向先
    智公司購買系爭房地，因先智公司未告知原告其尚欠營業稅
    100餘萬元，致系爭房地遭台北市國稅局查封而無從移轉，
    係原告與先智公司間之問題，與被告無涉。嗣因先智公司遲
    遲未能依約處分系爭房地並返還借款，被告方於94年8月3日
    向屏東地院聲請拍賣系爭房地等語置辯，並聲明：原告之訴
    駁回。
三、本件原告主張先智公司於86年7月間以其所有之系爭房地為
    擔保，分別於86年8月5日、88年8月30日向原告借款2,500萬
    元、140萬元。嗣因先智公司無力清償，被告向屏東地院聲
    請拍賣系爭房地，先智公司乃於92年3月間與被告達成協議
    ，即由原告代償698萬元後，被告應撤回拍賣之聲請，並塗
    銷抵押權登記，而由原告取得系爭房地之所有權。其後原告
    依約先行給付140萬元予被告，被告亦撤回拍賣之聲請，餘
    款558萬元則俟系爭房地所有權移轉予原告辦理貸款後給付
    。又系爭房屋已於92年4月3日遭台北市國稅局以先智公司積
    欠營業稅為由查封禁止處分致無法辦理所有權移轉登記，而
    先智公司亦因財務未能改善亦無法清償前開營業稅，致遲遲
    未能辦理所有權移轉登記。之後被告於94年8月間又聲請查
    封拍賣系爭房地，並已由第三人拍定等情，有原告提出之屏
    東地院公告、先智公司出具之申請書、支票存款半年交易明
    細表、建物登記謄本為證（參本院卷第37至42、46頁），且
    為被告所不爭執，自堪信為真實。
四、原告另主張其與被告間有代償協議，惟被告就系爭房地所有
    權之移轉已陷於給付不能等節，則為被告所否認，並以前詞
    置辯。按當事人主張有利於己之事實者，就其事實有舉證之
    責任，民事訴訟法第277條前段定有明文。經查，依原告提
    出先智公司出具之申請書記載：「敬請貴行暫停本公司所有
    屏東縣潮州鎮○○路廿六號一樓（即地號：潮州鎮○○○段
    540之5，建號3802）之不動產抵押物第三次拍賣，並准由第
    三人以新台幣陸佰玖拾捌萬元正代償債務，而承受該不動產
    所有權，以期本件債務早日結案。……第二次拍賣已告流標
    ，若繼續進行第三次拍賣底價新台幣陸佰捌拾捌萬元正，扣
    除應繳增值稅及其他費用，貴行實得不到陸佰萬元正。今商
    請即第三人以新台幣陸佰玖拾捌萬元正，申請代償債務，並
    免經拍賣取得不動產所有權。二、至前項代償之新台幣陸佰
    玖拾捌萬元，其支付程序，擬為如下：（一）貴行核准並停
    止第三次法拍前：新台幣壹佰萬元。（二）貴行撤封法院拍
    賣，移轉第三承買人：新台幣肆拾萬元。（三）餘款伍佰伍
    拾捌萬元由貴行貸款承買人或由他銀行轉貸償還」等語（參
    本院卷第39至40頁），及原告銀行南台北分行處理逾期放款
    申請書之批覆書載明：「擬由第三人以698萬元承買本件擔
    保物，先聲請暫緩拍賣，俟清償140萬元後撤回執行，尾款
    558萬付清後即塗銷抵押權乙節，既報較執行有利，以依借
    戶申請於收妥100萬元後方聲請延緩拍賣……」等語（參本
    院卷第105頁），可知先智公司為避免系爭房地因拍賣所取
    得之款項遠低於其自行出售之價額，而向被告申請由第三人
    以698萬元買受系爭房地，並以該款項分次償還先智公司積
    欠被告之借款。而被告僅是同意由先智公司自行出售系爭房
    地，待先智公司將全部買賣價金償還借款後，再依約定塗銷
    抵押權，並未以系爭房地成功移轉予第三人作為先智公司還
    款之條件。且該等協議係由先智公司與被告為之，原告並非
    該等協議之契約當事人，自不得依該等協議為任何主張。況
    原告聲請訊問之證人即被告之行員陳俊明及曾任被告銀行南
    台北分行經理之蔡東榮分別證稱：「當時是先智公司的陳孟
    宗先生找我們談，談原設定給銀行的不動產已經第二拍或第
    三拍，價格為六百多萬，陳先生想要自己去處分，在談的過
    程中，與我們接觸好幾次，在拍賣前2、3天，陳先生帶原告
    來銀行，說房子要賣給原告，我們有談了一些條件後，先停
    拍再撤回，但必須在撤回前先付壹佰肆拾萬元。我們先把房
    子交給先智公司賣，抵押權還在，後來就沒有後續動作，我
    們中間有催幾次，但是都沒有反應」、「（問：當時與原告
    有做何協議？）沒有」、「（問：受領壹佰肆拾萬，是以何
    人名義去償還？）先智公司」、「（問：當時與先智公司達
    成的協議是否如上開申請書內容所示？）這是先智公司提出
    的申請，但是最後同意的內容好像有限制完成的時間，其內
    容大致如申請書」、「（問：條件是否為馬上撤回拍賣，將
    不動產所有權移轉給原告，移轉之後，被告就塗銷抵押權？
    ）沒有。當天我有同意壹佰肆拾萬元給銀行，就停拍，至於
    房子如何買賣移轉，銀行不干涉」等語（參本院卷第93、95
    頁）；而證人即先智公司負責人陳孟宗亦證稱：「【問：（
    提示申請書）此是否先智公司提出的申請書？】是的」、「
    （問：被告同意的內容是否也是如此？）大致是如此」等語
    （參本院卷第96頁），益證原告所支付之140萬元，係其向
    先智公司購買系爭房地所給付之價金，先智公司並將之用來
    返還其積欠被告之借款，被告亦依其與先智公司間之約定撤
    回拍賣系爭房地之聲請，兩造間並未達成任何協議。至於系
    爭房地因先智公司另外積欠營業稅而遭台北市國稅局查封禁
    止處分登記，致未能順利移轉予原告，係原告與先智公司間
    關於系爭房地買賣有無債務不履行之問題，核與被告無涉。
    此外，原告復未舉他證以實其說，揆諸前開說明，原告就此
    部分之主張即難信屬實。
五、綜上所述，兩造就先智公司之債務既未達成任何協議，則原
    告主張被告已陷於給付不能，其業已解除兩造之契約云云，
    即非可採。從而，原告依解除契約之法律關係請求判決如訴
    之聲明所示，即無理由，應予駁回。
六、兩造其餘之攻擊或防禦方法及未經援用之證據，經本院斟酌
    後，認為均不足以影響本判決之結果，自無逐一詳予論駁之
    必要，併此敘明。
七、訴訟費用負擔之依據：民事訴訟法第78條。
中    華    民    國    95    年    7     月    11    日
                        民事第五庭法  官  林秀圓
正本係照原本作成。
如對本判決上訴，須於判決送達後廿日內向本院提出上訴狀。
中    華    民    國    95    年    7     月    11    日
                                  書記官  林蓮女


司法院資訊處製作；財團法人民間司法改革基金會備份。
